# 基本概念

## 概率的规则及贝叶斯定理

### 概率的规则

概率的**频率派定义**：某事件发生的概率，是重复试验次数趋于无穷时，该事件发生次数占总试验次数的比例。

以掷骰子为例，"掷出偶数"这个事件的概率可以写成：

$$
p(\text{掷出偶数}) = \frac{\text{掷出偶数的次数}}{\text{总试验次数}}
$$

但是，**频率派**的概率定义，对某些问题完全不起作用，比如：

- 刘阿姨的女儿今年考上大学的概率是多少？
- 中国足球队下一次进入世界杯决赛的概率是多少？
- 下一次重大国际危机发生在亚洲的概率是多少？

这类问题，无法通过大量重复试验获得频率，人们只能用自己的**相信程度**（degree of belief）来描述——这种概率称为**主观概率**（subjective probability）。

**频率派**无法处理主观概率，但是，**贝叶斯统计**对两种概率都能自然处理。

贝叶斯统计用概率度量"你对一个不确定事件为真的相信程度"，这个度量基于你已有的知识。

- 设 $H$ 是一个事件（或假设），$K$ 是试验前你已有的知识，则 $p(H \mid K)$ 表示：给定 $K$，你对 $H$ 的相信程度
- 试验后得到数据 $D$，你需要把概率修订为 $p(H \mid D \cap K)$
- 这次修订取决于：在 $H$ 为真、以及 $H$ 为假两种情况下，$D$ 出现的可能性分别有多大

> 对纯粹的贝叶斯派来说，**所有概率都是条件概率**——所以不必每次都特意写出"条件"二字。

例子：$p(H \mid D \cap K)$ 怎么用

- $H$：假设这枚硬币是均匀的
- $D$：抛 10 次，7 次正面
- $K$：这枚硬币是朋友随手给我的，没有作弊动机

$$
p(H \mid D \cap K)
$$

含义：**结合"抛10次7次正面"这个新数据，以及"这是朋友随手给的硬币"这个背景知识，硬币均匀的概率是多少。**

如果把 $K$ 换成"这枚硬币是魔术师给我的"，同样的数据 $D$，算出来的 $p(H \mid D \cap K)$ 会不一样——这说明 $K$ 不是摆设，它真实参与了运算。

概率论的正式规则有三条 , 所有其他的性质都可从它们导出.

(1) **凸性**：对任何事件 $A$ 和 $B$ , $ 0 \leq p(A \mid B) \leq 1 $ 及 $ p(A \mid A) = 1 $

> 概率值必须落在一个"凸集"（这里就是闭区间 [0,1]）里，不能跑到区间外面去。

(2) **可加性**：对于互斥事件 $A$ 和 $B$，和任意事件 $C$，

$$
p(A \cup B \mid C) = p(A \mid C) + p(B \mid C)
$$

（这条对任意可数的无穷集合也成立。）

> A 和 B 互斥，A 或 B 发送的概率就是直接把两者的概率相加

(3) **乘法规则**：

$$
p(A \cap B \mid C) = p(B \mid C)\, p(A \mid B \cap C)
$$

> 这条是三条公理里最关键的一条——贝叶斯定理本质上就是从这条规则重新排列变形推出来的。
> 联合概率 = 一个先发生的概率 × 另一个在它基础上跟着发生的概率。

### 概率规则的合理性 、贝叶斯定理 、优势比 、后验分布

注意，由于 $K$ 作为每一个条件事件的一部分，$K$ 已经包含在基于先验知识的概率 $p(H) \equiv p(H \mid K)$ 之中，所以任何以 $H$ 为条件的概率都包含了 $K$ 的信息。从这些规则可以证明**贝叶斯定理**：

$$
p(H \mid D) = \frac{p(D \mid H)\,p(H)}{p(D)}
= \frac{p(D \mid H)\,p(H)}{p(D \mid H)\,p(H) + p(D \mid H^C)\,p(H^C)}
$$

> 1分子：表示 H 成立 且观察到 D 发生的概率 $ p(D \mid H)p(H) = p(D \cap H) $
> 1分母：不管 H 是否成立，D 发生的概率
> 1 整体，这是一个比例，H 成立且发生D，占所有 D 中的多大份额
> 在所有能导致你观测到这份数据 D 的可能世界里，H 为真的那部分世界占多大比例——这个比例，就是你看到 D 之后应该赋予 H 的新概率。
> 这就是 后验概率 $ p(H \mid D) $ 的真实含义，**用数据把不符合的可能行过滤掉，剩下的里面再看 $ H $ 占多少**

::: {.callout-note title="思考题：为什么贝叶斯公式是乘法规则变体？" collapse="false"}

先把乘法规则原文摆出来

$$ 
p(A \cap B \mid C) = p(B \mid C)\, p(A \mid B \cap C)
$$

代入 A=D，B=H

$$
p(D \cap H \mid C) = p(H \mid C)p(D \mid H \cap C)
$$

如果我们把背景知识 C（也就是 K）先按下表（因为之前说过它一直隐藏在每个概率符号背后），这条式子写简化一点就是：

$$
p(D \cap H) = p(H)p(D \mid H)
$$

这一步没有引入任何新规则，就是把"乘法规则"里的字母A、B 换成了具体的 D、H，纯粹是同一条规则的一次应用，不是巧合，也不是新东西。
:::

这里 $H^C$ 是 $H$ 的互补事件。上式显示对事件 $H$ 的信念 $p(H)$ 是如何通过新的数据信息 $D$ 转换到更新的信念 $p(H\mid D)$ 的。贝叶斯关于概率的思维能够用下图说明：

```{mermaid}
flowchart TD
    A["最初概率值 p(H)"] --> C["贝叶斯定理"]
    B["数据 D"] --> C
    C --> D["重新估价的概率值 p(H|D)"]
```

为什么用**概率**适合研究不确定性？

（1）参照一个标准：优势比
（2）得分规则
（3）决策分析

### 贝叶斯与经典统计学概念的比较

关于 $\theta$，也就是关于不确定性上，传统统计和贝叶斯统计就不一致了。按照我们的推理，它应仍然有一个称为**先验概率**的概率密度，比如记为 $p(\theta)$，它代表了得到数据之前所具有的知识的细节。这个特性在大多数统计方法中是没有的。由此，正如上面所解释的，推断能够从**后验概率** $p(\theta \mid x)$ 来着手，它描述给定数据 $x$ 后 $\theta$ 的不确定性，并且有计算关系

$$
p(\theta \mid x) = p(x \mid \theta)\,p(\theta) / p(x) \propto p(x \mid \theta)\,p(\theta)

\\ 

后验 \propto 似然 \times 先验
$$

这里的比例常数能够由 $p(\theta\mid x)$ 关于 $\theta$ 的和（或积分）为 1 而得到。显然，上式是**贝叶斯定理的另一种形式**。

> $ \propto $： 正比于（proportional to）

> 意思是：左边和右边只相差一个常数倍数

::: {.callout-note title="思考题：什么是似然（Likelihood）？" collapse="false"}
$p(x\mid\theta)$ 这个表达式，在贝叶斯公式里被叫做"似然"，它和"概率"是什么关系？
:::

::: {.callout-tip title="我的回答" collapse="true"}
就是同一个表达式 $p(x\mid\theta)$，换一个看待角度：

$$
L(\theta) \;=\; p(x\mid\theta)
$$

| | 谁固定 | 谁变化 | 是什么 |
|---|---|---|---|
| **概率** $p(x\mid\theta)$ | $\theta$ 固定 | $x$ 变化 | 关于 $x$ 的概率分布，积分=1 |
| **似然** $L(\theta)$ | $x$ 固定（已经测到的数据） | $\theta$ 变化 | 关于 $\theta$ 的函数，**不是概率分布**，积分不等于1 |

结合贝叶斯公式看：

$$
p(\theta\mid x) \propto \underbrace{p(x\mid\theta)}_{\text{似然}} \times \underbrace{p(\theta)}_{\text{先验}}
$$

这一步的关键动作，是把 $p(x\mid\theta)$ **从"$x$ 的概率"重新解读成"$\theta$ 的似然"**——固定住已经观测到的数据 $x$，看不同的 $\theta$ 取值会让这份数据出现的可能性有多大。似然越大，说明这个 $\theta$ 越"支持"观测到的数据，后验就越偏向这个 $\theta$。

一句话理解：**似然回答的是"如果 $\theta$ 是这个值，我看到手上这份数据的可能性有多大"，不是"$\theta$ 本身有多大概率"**——后面这个问题才是后验 $p(\theta\mid x)$ 要回答的。
:::


1. 置信区间问题

2. 通过概率解决多余参数、重复观测问题

3. 关于重复

4. 似然原理

5. 后验概率 $ p(\theta \mid x) $ 给出了 $ \theta $ 的完全推断

6. 贝叶斯统计证据度量与经典统计比较

（传统统计用 $ p$ 作为证据的度量）

| 序号 | 误解（Misconception） |
|:---:|---|
| 1 | 如果 $P=.05$，原假设为真的概率只有 5%。 |
| 2 | 不显著的差异（如 $P\geq.05$）意味着组间没有差异。 |
| 3 | 统计显著的结果在临床上就是重要的。 |
| 4 | $P$ 值落在 $.05$ 两侧的研究结果是相互矛盾的。 |
| 5 | $P$ 值相同的研究，对原假设提供的反对证据强度也相同。 |
| 6 | $P=.05$ 意味着，在原假设成立的情况下，只有 5% 的概率会观测到这样的数据。 |
| 7 | $P=.05$ 和 $P\leq.05$ 是同一回事。 |
| 8 | $P$ 值应该写成不等式的形式（例如 $P=.015$ 时应写作"$P\leq.02$"）。 |
| 9 | $P=.05$ 意味着，如果你拒绝原假设，第一类错误的概率只有 5%。 |
| 10 | 用 $P=.05$ 作为显著性阈值，第一类错误发生的概率就是 5%。 |
| 11 | 当你不关心某个方向上的结果、或者该方向上的差异不可能发生时，应该用单侧 $P$ 值。 |
| 12 | 科学结论或治疗方案应该基于 $P$ 值是否显著来决定。 |

: Goodman 指出 p 值的 12 个误导

## 决策的基本概念


## 贝叶斯统计的基本概念

### 贝叶斯定理


例 2.2：两份试卷的贝叶斯推断

假定学生随机从两份试卷（A、B 卷）中选择一份。根据先验知识，选中 A 卷的概率为 $1/10$，选中 B 卷的概率为 $9/10$；已知 A 卷是 10 道 2 选 1 的题目，B 卷是 10 道 4 选 1 的题目。如果一个什么都不懂、仅仅靠运气的学生恰好答对了 5 道题，那么该学生选中 A 卷的后验概率是多少？

**定义指标变量**：

$$
\theta =
\begin{cases}
0, & \text{选中 A 卷} \\
1, & \text{选中 B 卷}
\end{cases}
$$

$p(\theta=0)=0.1$、$p(\theta=1)=0.9$ 分别为选中 A 卷、B 卷的先验概率，$x=5$ 为学生答对的题目数。我们希望得到后验概率 $p(\theta=0\mid x=5)$。根据贝叶斯定理：

$$
p(\theta=0\mid x=5) = \frac{p(x=5,\theta=0)}{p(x=5)}
= \frac{p(x=5\mid\theta=0)\,p(\theta=0)}{p(x=5\mid\theta=0)\,p(\theta=0) + p(x=5\mid\theta=1)\,p(\theta=1)}
$$

**根据二项分布**，对 A 卷及 B 卷猜对 5 道题的概率为：

$$
p(x=5\mid\theta=0) = \binom{10}{5}\left(\frac{1}{2}\right)^5\left(\frac{1}{2}\right)^{10-5} = 0.2461
$$
不是只算"某一种特定的5道题蒙对"的概率（那个概率其实很小，只有 0.000977），而是要把"随便哪5道题蒙对"的所有可能情况（一共252种）都算一遍再加起来——因为题目问的是"恰好答对5道"，不限定是哪5道。

$$
p(x=5\mid\theta=1) = \binom{10}{5}\left(\frac{1}{4}\right)^5\left(\frac{3}{4}\right)^{10-5} = 0.0584
$$

**由贝叶斯定理得到后验概率**：

$$
p(\theta=0\mid x=5) = \frac{0.2461\times 0.1}{0.2461\times 0.1 + 0.0584\times 0.9} = 0.3189
$$

例2.2 计算的 R 代码为：

```{r}
p1=dbinom(5,10,1/2)*.1 
p2=dbinom(5,10,1/4)*.9 
(post=p1/(p1+p2) )
```

::: {.callout-tip title="理解 dbinom：一次算出一整条二项分布"}

`dbinom(x, size, prob)` 是 R 里算二项分布概率的函数：

- `x`：你想问"恰好答对几道"
- `size`：总共几道题（对应公式里的 $n$）
- `prob`：每道题蒙对的概率（对应公式里的 $p$）

单独跑 `dbinom(5, 10, 1/2)` 会得到 `0.2461`，就是"10道题、每题蒙对概率1/2、恰好答对5道"的概率。

但画图需要的不是一个数字，是一整条曲线——把 `x` 换成一整个序列 `0:10`，`dbinom` 会一次性算出11个概率（答对0道到答对10道，每种都算一遍）：

```{r}
#| label: fig-bernoulli
#| fig-cap: "Bernoulli(p=0.7) 分布：只有两个取值，k=0 和 k=1"
#| fig-alt: "柱状图,显示Bernoulli分布在p=0.7时的两根柱子,k=0高度0.3,k=1高度0.7"

p <- 0.7
x <- c(0, 1)
probs <- dbinom(x, size = 1, prob = p)  # Bernoulli 就是 size=1 的二项分布

barplot(probs, names.arg = c("k=0 (失败)", "k=1 (成功)"),
        col = c("#6C757D", "#1D3557"),
        ylim = c(0, 1),
        main = paste0("Bernoulli(p=", p, ")"),
        ylab = "概率")
text(x = c(0.7, 1.9), y = probs + 0.03, labels = round(probs, 2))
```

这11个数字加起来正好等于1（因为"答对0到10道"涵盖了所有可能结果，没有遗漏）。画出来是一座山：中间（答对5道左右）概率最高，两头（全对或全错）概率极低。

**二项分布概率函数**

$$
p(x=k) = \binom{n}{k}\,p^k(1-p)^{n-k}
$$

- $n$：总共试验次数（比如10道题）
- $k$：关心"恰好成功几次"（比如恰好答对5道）
- $p$：单次试验成功的概率（比如每道题蒙对的概率）
- $\binom{n}{k} = \dfrac{n!}{k!(n-k)!}$：从 $n$ 次里选出 $k$ 次成功，有多少种不同的排列方式

:::

### 似然函数

### 后验分布包含的信息

1. 一些简单的度量

- 后验分布的摸
- 后验期望
- 后验分布中位数

2. 最高密度区域

3. 贝叶斯因子和假设检验

### 先验分布的形式

1. 充分 统计 量 及 数据 变换 的 似然函 数 例子

2. Jeffreys 先验分布

## 共轭先验分布族

前面多次涉及共轭分布的概念，它是数学上最方便的先验分布族。如果后验分布 $p(\theta\mid x)$ 与先验概率分布 $p(\theta)$ 属相同的概率分布族，则先验和后验被称为共轭分布，并且先验被称为似然函数的**共轭先验分布**。

形式上，共轭分布族定义如下：假定 $\mathcal{F} = \{f(x\mid\theta)\}\ (x\in\mathcal{X})$ 是以参数 $\theta$ 识别的分布族。一个先验分布族类 $\Pi$ 称为对于 $\mathcal{F}$ 是共轭的，如果对所有的 $f\in\mathcal{F}$，所有 $\Pi$ 中的先验分布及所有的 $x\in\mathcal{X}$，后验分布均属于 $\Pi$。

**指数分布族的所有成员都有共轭先验分布。** 对于概率密度函数为

$$
f(x\mid\theta) = h(x)\exp\left[\theta x - \Psi(\theta)\right]
$$
- **$x$**：观测到的数据
- **$\theta$**：分布的参数（比如二项分布里的 $p$、正态分布里的均值 $\mu$）——这里 $\theta$ 被称为**自然参数**（natural parameter），是这个参数的一种特殊写法，不一定是你平时最熟悉的那个参数本身
- **$h(x)$**：只跟数据 $x$ 有关、跟参数 $\theta$ 完全无关的一个函数——起"基础权重"的作用，负责数据本身的形状，不参与"调节参数"这件事
- **$\theta x$**：参数和数据**相乘**后放进指数里——这是整个指数族公式的核心特征：不管什么分布，只要能写成"参数和数据线性相乘、再放进指数"这个形式，就属于指数族
- **$\Psi(\theta)$**：只跟参数 $\theta$ 有关、跟数据 $x$ 无关的一个函数，叫**对数配分函数**（log-partition function）——它的唯一作用是**归一化**，负责把整个式子调整到积分（或求和）等于1，本身不携带"信息"，纯粹是数学上的配平项。读作 psi，中文读作普西或帕西
- **$\exp[\cdot]$**：把"$\theta x - \Psi(\theta)$"这一整块放进指数函数——这一步是为什么运算会变简单的关键：指数把"乘法"变成了"加法"（对数尺度下 $\theta x$ 和 $\Psi(\theta)$ 是相加减的关系，不是纠缠在一起的复杂函数）

**为什么这个形式重要**：几乎你已经学过的所有分布——二项分布、正态分布、泊松分布——都能整理成这个样子（只是 $h(x)$、$\theta$、$\Psi(\theta)$ 具体长什么样不一样）。正因为它们共享同一个"骨架"，才使得"共轭先验"这套理论可以**一次性对所有这些分布通用**，不需要每换一个分布就重新推导一遍——这也是为什么你之前学的 Beta-Binomial、Gamma-Poisson、Normal-Normal 这些共轭对，背后其实是同一条数学逻辑在不同分布上的具体实现。

的指数族分布，其关于 $\theta$ 的共轭分布族形为

$$
\pi(\theta\mid\mu,\Lambda) = K(\mu,\Lambda)\exp\left[\theta\mu - \Lambda\Psi(\theta)\right]
$$

- $ \Lambda $ 读作 lambda（中文读"拉姆达"）,是先验分布的一个超参数

而相应的后验分布形为

$$
\pi(\theta\mid \mu+x,\ \Lambda+1)
$$

读者可以自己验证这个关系。

### 常用分布及其参数的共轭先验分布

#### (1) Bernoulli 分布（Bernoulli distribution）

考虑具有两种可能结果的独立试验，称为 Bernoulli 试验，这里假定每次成功概率均为 $p$。在一次试验中成功次数 $k$（取值 0 或 1）的概率分布称为 Bernoulli 分布，其概率质量函数为

$$
f(k\mid p) =
\begin{cases}
p, & k=1; \\
1-p, & k=0.
\end{cases}
$$

令 $\boldsymbol{x} = (x_1, x_2, \ldots, x_n)$ 为观测值，则有：

- **参数 $p$ 的先验分布**：$\text{Beta}(\alpha,\beta)$
- **后验分布的超参数**：$\left(\alpha + \sum_{i=1}^n x_i,\ \ \beta + n - \sum_{i=1}^n x_i\right)$

画图表示
```{r}
p <- 0.7
x <- c(0, 1)
probs <- dbinom(x, size = 1, prob = p)  # Bernoulli 就是 size=1 的二项分布

barplot(probs, names.arg = c("k=0 (失败)", "k=1 (成功)"),
        col = c("#6C757D", "#1D3557"),
        ylim = c(0, 1),
        main = paste0("Bernoulli(p=", p, ")"),
        ylab = "概率")
text(x = c(0.7, 1.9), y = probs + 0.03, labels = round(probs, 2))
```

#### (2) 二项分布（binomial distribution）

在 $n$ 次 Bernoulli 试验中（每次成功概率记为 $p$）成功次数 $k$ 的分布（记为 $B(n,p)$，或 $\text{Bin}(n,p)$），其概率质量函数为

$$
f(k\mid n,p) = \binom{n}{k}p^k(1-p)^{n-k}, \quad k=0,1,2,\ldots,n
$$

这里

$$
\binom{n}{k} = \frac{n!}{k!(n-k)!}
$$

令 $\boldsymbol{x}=(x_1,x_2,\ldots,x_n)$，$\boldsymbol{N}=(N_1,N_2,\ldots,N_n)$ 为观测值，则有：

- **参数 $p$ 的先验分布**：$\text{Beta}(\alpha,\beta)$
- **后验分布的超参数**：$\left(\alpha+\sum_{i=1}^n x_i,\ \ \beta+\sum_{i=1}^n N_i-\sum_{i=1}^n x_i\right)$

```{r}
#| label: fig-binomial-shapes
#| fig-cap: "二项分布的四种代表性形状：n、p 不同,分布的偏态和集中程度也不同"
#| fig-alt: "四宫格图,分别展示n=10不同p值下的左偏/对称/右偏分布,以及n=50时分布趋近正态的效果"
#| fig-width: 9
#| fig-height: 7

library(ggplot2)
library(patchwork)

make_binom_plot <- function(n, p, title) {
  df <- data.frame(x = 0:n, prob = dbinom(0:n, n, p))
  ggplot(df, aes(x = x, y = prob)) +
    geom_col(fill = "#1D3557", width = 0.7) +
    labs(title = title, x = "k", y = "P(X=k)") +
    theme_minimal(base_size = 11)
}

p1 <- make_binom_plot(10, 0.2, "n=10, p=0.2 (左偏)")
p2 <- make_binom_plot(10, 0.5, "n=10, p=0.5 (对称)")
p3 <- make_binom_plot(10, 0.8, "n=10, p=0.8 (右偏)")
p4 <- make_binom_plot(50, 0.5, "n=50, p=0.5 (n增大,趋于正态)") +
  geom_col(fill = "#B5432B", width = 0.7)

(p1 | p2) / (p3 | p4)   # patchwork 的排版语法: | 左右拼, / 上下拼
```

#### (3) 负二项分布（negative binomial distribution）

考虑一系列独立同分布伯努利试验（记成功概率为 $p$）。负二项式分布是在指定的（非随机）失败次数（记为 $r$）之前成功次数（记为 $k$）的离散概率分布（记为 $\text{NB}(r,p)$）。其概率质量函数为：

$$
f(k\mid r,p) = \binom{k+r-1}{k}p^k(1-p)^r, \quad k=0,1,2,\ldots
$$

假定 $r$ 已知，令 $\boldsymbol{x}=(x_1,x_2,\ldots,x_n)$ 为观测值，则有：

- **参数 $p$ 的先验分布**：$\text{Beta}(\alpha,\beta)$
- **后验分布的超参数**：$\left(\alpha+\sum_{i=1}^n x_i,\ \ \beta+rn\right)$

```{r}
#| label: fig-negbinom-shapes
#| fig-cap: "负二项分布的形状随 r 和 p 变化"
#| fig-alt: "四宫格图,展示不同r、p组合下负二项分布的形状差异"
#| fig-width: 9
#| fig-height: 7

library(ggplot2)
library(patchwork)

make_negbinom_plot <- function(r, p, title, kmax = 30) {
  df <- data.frame(x = 0:kmax, prob = dnbinom(0:kmax, size = r, prob = p))
  ggplot(df, aes(x = x, y = prob)) +
    geom_col(fill = "#1D3557", width = 0.7) +
    labs(title = title, x = "k", y = "P(X=k)") +
    theme_minimal(base_size = 11)
}

p1 <- make_negbinom_plot(3, 0.5, "r=3, p=0.5")
p2 <- make_negbinom_plot(3, 0.3, "r=3, p=0.3 (p变小,拖尾更长)")
p3 <- make_negbinom_plot(10, 0.5, "r=10, p=0.5 (r变大,整体右移)")
p4 <- make_negbinom_plot(10, 0.3, "r=10, p=0.3") +
  geom_col(fill = "#B5432B", width = 0.7)

(p1 | p2) / (p3 | p4)
```

> 但要注意 R 官方文档对 prob 参数的定义，和你截图这本书对 p 的定义，成功/失败的角色可能是反的

#### (4) Poisson 分布（Poisson distribution）

假定事件以已知的恒定速率发生并且独立于自上次事件以来的时间，Poisson 分布表示给定数量的事件发生在固定的时间间隔或空间中的概率，其均值和方差相等（记为 $\Lambda$），记为 $P(\Lambda)$。其概率质量函数为

$$
p(k\mid\Lambda) = e^{-\Lambda}\frac{\Lambda^k}{k!}, \quad k=0,1,2,\ldots
$$

令 $\boldsymbol{x}=(x_1,x_2,\ldots,x_n)$ 为观测值，则有：

- **参数 $\Lambda$ 的先验分布**：$\text{Gamma}(\alpha,\beta)$ 或 $\text{Gamma}(\kappa,\theta)$
- **后验分布的超参数**：

  对于先验分布 $\text{Gamma}(\alpha,\beta)$：
  $$
  \left(\alpha+\sum_{i=1}^n x_i,\ \ \beta+n\right)
  $$

  对于先验分布 $\text{Gamma}(\kappa,\theta)$：
  $$
  \left(\kappa+\sum_{i=1}^n x_i,\ \ \frac{\theta}{n\theta+1}\right)
  $$


```{r}
#| label: fig-poisson-shapes
#| fig-cap: "Poisson 分布的形状随 Λ 变化：Λ 越大,分布越向右移、越接近对称"
#| fig-alt: "四宫格图,展示不同Lambda值下Poisson分布从右偏到近似对称的形状变化"
#| fig-width: 9
#| fig-height: 7

library(ggplot2)
library(patchwork)

make_pois_plot <- function(lambda, title, kmax) {
  df <- data.frame(x = 0:kmax, prob = dpois(0:kmax, lambda = lambda))
  ggplot(df, aes(x = x, y = prob)) +
    geom_col(fill = "#1D3557", width = 0.7) +
    labs(title = title, x = "k", y = "P(X=k)") +
    theme_minimal(base_size = 11)
}

p1 <- make_pois_plot(1, "Λ=1 (强右偏)", kmax = 10)
p2 <- make_pois_plot(3, "Λ=3", kmax = 15)
p3 <- make_pois_plot(10, "Λ=10 (趋于对称)", kmax = 25)
p4 <- make_pois_plot(30, "Λ=30 (接近正态)", kmax = 60) +
  geom_col(fill = "#B5432B", width = 0.7)

(p1 | p2) / (p3 | p4)
```


#### (5) 分类分布（categorical distribution）

也被称为**广义 Bernoulli 分布**（generalized Bernoulli distribution）。描述了一个随机变量的可能结果，该随机变量可以采用若干（记为 $k$）可能类别中的一个，并且每个类别有指定的概率，记为

$$
\boldsymbol{p} = (p_1,p_2,\ldots,p_k), \quad \sum_{i=1}^k p_i = 1
$$

其概率质量函数为

$$
f(x=i\mid \boldsymbol{p}) = p_i \quad \text{或} \quad f(x\mid\boldsymbol{p}) = \prod_{i=1}^k p_i^{[x=i]}
$$

这里

$$
[x=i] =
\begin{cases}
1, & x=i; \\
0, & x\neq i.
\end{cases}
$$

令 $\boldsymbol{c}=(c_1,c_2,\ldots,c_k)$，这里 $c_i$ 为属于第 $i$ 类观测值的个数，则：

- **参数 $\boldsymbol{p}$ 的先验分布**：$\text{Dirichlet}(\boldsymbol{\alpha})$，$\boldsymbol{\alpha}=(\alpha_1,\alpha_2,\ldots,\alpha_k)$
- **后验分布的超参数**：$\boldsymbol{\alpha}+\boldsymbol{c}$，或 $\{\alpha_i+c_i\}_{i=1}^k$

```{r}
#| label: fig-dirichlet-samples
#| fig-cap: "Dirichlet(α) 先验的抽样示例：α 的大小和相对比例,决定了类别概率p的分布形态"
#| fig-alt: "四宫格图,展示不同alpha参数下从Dirichlet分布抽样得到的类别概率条形图"
#| fig-width: 9
#| fig-height: 7

library(ggplot2)
library(patchwork)

# base R 没有内置 rdirichlet，用 rgamma 手写（标准做法，不依赖额外包）
rdirichlet_manual <- function(n, alpha) {
  k <- length(alpha)
  samples <- matrix(rgamma(n * k, shape = alpha, rate = 1), ncol = k, byrow = TRUE)
  samples / rowSums(samples)
}

make_dirichlet_plot <- function(alpha, title, seed = 1) {
  set.seed(seed)
  p <- rdirichlet_manual(1, alpha)
  df <- data.frame(category = factor(seq_along(alpha)), prob = as.vector(p))
  ggplot(df, aes(x = category, y = prob)) +
    geom_col(fill = "#1D3557", width = 0.6) +
    ylim(0, 1) +
    labs(title = title, x = "类别 i", y = expression(p[i])) +
    theme_minimal(base_size = 11)
}

p1 <- make_dirichlet_plot(c(1,1,1), "α=(1,1,1) 无信息先验")
p2 <- make_dirichlet_plot(c(10,10,10), "α=(10,10,10) 强先验,趋于均匀")
p3 <- make_dirichlet_plot(c(5,2,1), "α=(5,2,1) 不对称先验")
p4 <- make_dirichlet_plot(c(0.3,0.3,0.3), "α=(0.3,0.3,0.3) 稀疏先验") +
  geom_col(fill = "#B5432B", width = 0.6)

(p1 | p2) / (p3 | p4)
```


#### (6) 多项分布（multinomial distribution）

它是二项分布所基于的 Bernoulli 试验从两个结果到多个（记为 $k$ 个）结果的推广，每个结果的概率固定，记为

$$
\boldsymbol{p} = (p_1,p_2,\ldots,p_k), \quad \sum_{i=1}^k p_i = 1
$$

多项分布描述了在固定试验次数（记为 $n$）中，得到各类次数

$$
\boldsymbol{x} = (x_1,x_2,\ldots,x_k), \quad \sum_{i=1}^k x_i = n
$$

的概率 $\text{Multi}(n,\boldsymbol{p})$。其概率质量函数为

$$
f(x_1,x_2,\ldots,x_k\mid n,p_1,p_2,\ldots,p_k) = \frac{n!}{x_1!\,x_2!\,\cdots\,x_k!}\,p_1^{x_1}\times p_2^{x_2}\times\cdots\times p_k^{x_k}
$$

记观测值为 $\boldsymbol{x}=(x_1,x_2,\ldots,x_k)$，则有：

- **参数 $\boldsymbol{p}$ 的先验分布**：$\text{Dirichlet}(\boldsymbol{\alpha})$，$\boldsymbol{\alpha}=(\alpha_1,\alpha_2,\ldots,\alpha_k)$
- **后验分布的超参数**：$\boldsymbol{\alpha}+\boldsymbol{x} = (\alpha_1+x_1,\ \alpha_2+x_2,\ \ldots,\ \alpha_k+x_k)$


```{r}
#| label: fig-multinomial-samples
#| fig-cap: "多项分布抽样示例：固定 n,不同 p 组合下各类别的实际计数"
#| fig-alt: "四宫格图,展示相同试验次数n下不同概率向量p产生的各类别计数条形图"
#| fig-width: 9
#| fig-height: 7

library(ggplot2)
library(patchwork)

make_multi_plot <- function(n, p, title, seed = 1) {
  set.seed(seed)
  x <- as.vector(rmultinom(1, size = n, prob = p))
  df <- data.frame(category = factor(seq_along(p)), count = x)
  ggplot(df, aes(x = category, y = count)) +
    geom_col(fill = "#1D3557", width = 0.6) +
    labs(title = title, x = "类别 i", y = expression(x[i])) +
    theme_minimal(base_size = 11)
}

p1 <- make_multi_plot(100, c(1/3,1/3,1/3), "n=100, p均匀(1/3,1/3,1/3)")
p2 <- make_multi_plot(100, c(0.6,0.3,0.1), "n=100, p不均匀(0.6,0.3,0.1)")
p3 <- make_multi_plot(20,  c(1/3,1/3,1/3), "n=20 (样本量小,波动更大)")
p4 <- make_multi_plot(100, c(0.6,0.3,0.1), "n=100, 换个随机种子(抽样波动)", seed = 7) +
  geom_col(fill = "#B5432B", width = 0.6)

(p1 | p2) / (p3 | p4)

```

#### (7) 超几何分布（hypergeometric distribution）

考虑有刚好 $N$ 个对象，其中有 $K$ 个具有某种特征，超几何分布描述在 $n$ 次不放回的抽取中，刚好抽到 $k$ 个具有该特征对象的概率。其概率质量函数为

$$
p(k\mid N,K,n) = \frac{\binom{K}{k}\binom{N-K}{n-k}}{\binom{N}{n}}
$$

假定 $\boldsymbol{N}=(N_1,N_2,\ldots,N_n)$ 已知，记观测值为 $\boldsymbol{x}=(x_1,x_2,\ldots,x_n)$，则：

- **参数 $K$ 的先验分布**：$\text{Beta-binomial}(\boldsymbol{N},\alpha,\beta)$，这里已知的 $\boldsymbol{N}$ 不会在后验超参数中更新
- **后验分布的超参数**：$\left(\alpha+\sum_{i=1}^n x_i,\ \ \beta+\sum_{i=1}^n N_i-\sum_{i=1}^n x_i\right)$

```{r}
#| label: fig-hypergeom-vs-binom
#| fig-cap: "超几何分布 vs 二项分布：当 N 远大于 n 时(不放回抽样接近有放回抽样),两者趋于一致"
#| fig-alt: "四宫格图,对比超几何分布和二项分布在总体规模N不同时的形状差异,展示N增大时两者趋同的效果"
#| fig-width: 9
#| fig-height: 7

library(ggplot2)
library(patchwork)

# 注意 R 的 dhyper(x, m, n, k) 参数名和书中记号不同:
#   m = K (总体中具有特征的个数), n = N-K (不具有特征的个数), k = 抽取次数(书中的n)
make_compare_plot <- function(N, K, ndraw, title) {
  x <- 0:ndraw
  df <- data.frame(
    x = rep(x, 2),
    prob = c(dhyper(x, m = K, n = N - K, k = ndraw),
             dbinom(x, size = ndraw, prob = K / N)),
    分布 = rep(c("超几何(不放回)", "二项(有放回近似)"), each = length(x))
  )
  ggplot(df, aes(x = x, y = prob, fill = 分布)) +
    geom_col(position = "dodge", width = 0.7) +
    scale_fill_manual(values = c("#1D3557", "#B5432B")) +
    labs(title = title, x = "k", y = "P(X=k)") +
    theme_minimal(base_size = 10) +
    theme(legend.position = "bottom")
}

p1 <- make_compare_plot(N = 20,  K = 7, ndraw = 5, "N=20 (总体小,两者差异明显)")
p2 <- make_compare_plot(N = 50,  K = 17.5, ndraw = 5, "N=50")
p3 <- make_compare_plot(N = 200, K = 70, ndraw = 5, "N=200")
p4 <- make_compare_plot(N = 2000, K = 700, ndraw = 5, "N=2000 (N远大于n,两者几乎重合)")

(p1 | p2) / (p3 | p4)
```

#### (8) 几何分布（geometric distribution）

是研究在 Bernoulli 试验中得到一个成功（记每次成功的概率为 $p$）时所需要的试验次数的分布（记为 $k$）。其概率质量函数为：

$$
f(k\mid p) = (1-p)^{k-1}p, \quad k=1,2,\ldots
$$

记观测值为 $\boldsymbol{x}=(x_1,x_2,\ldots,x_n)$，则有：

- **参数 $p$ 的先验分布**：$\text{Beta}(\alpha,\beta)$
- **后验分布的超参数**：$\left(\alpha+n,\ \ \beta+\sum_{i=1}^n x_i-n\right)$

```{r}
#| label: fig-geometric-shapes
#| fig-cap: "几何分布的形状随 p 变化：p 越小,需要等待的试验次数越长、拖尾越长"
#| fig-alt: "四宫格图,展示不同成功概率p下几何分布从快速衰减到长尾拖延的形状变化"
#| fig-width: 9
#| fig-height: 7

library(ggplot2)
library(patchwork)

# 注意: R的dgeom(x,prob)中x是"失败次数"(0,1,2,...)
# 书中的k是"总试验次数"(1,2,3,...), 换算关系: 书中k = R的x + 1
make_geom_plot <- function(p, title, kmax) {
  k <- 1:kmax                      # 书中的 k(总试验次数)
  probs <- dgeom(k - 1, prob = p)  # 转换成 R 的 x = k - 1(失败次数)再调用
  df <- data.frame(k = k, prob = probs)
  ggplot(df, aes(x = k, y = prob)) +
    geom_col(fill = "#1D3557", width = 0.7) +
    labs(title = title, x = "k (总试验次数)", y = "P(K=k)") +
    theme_minimal(base_size = 11)
}

p1 <- make_geom_plot(0.7, "p=0.7 (成功率高,很快结束)", kmax = 10)
p2 <- make_geom_plot(0.5, "p=0.5", kmax = 15)
p3 <- make_geom_plot(0.3, "p=0.3", kmax = 20)
p4 <- make_geom_plot(0.1, "p=0.1 (成功率低,长尾拖延)", kmax = 40) +
  geom_col(fill = "#B5432B", width = 0.7)

(p1 | p2) / (p3 | p4)
```

#### (9) 正态分布（normal distribution）或高斯分布（Gaussian distribution）

有均值 $\mu$ 和方差 $\Sigma^2$ 的正态分布（记为 $N(\mu,\Sigma^2)$ 或 $\text{Gaussian}(\mu,\Sigma^2)$）可由下面概率密度函数定义：

$$
f(x\mid\mu,\Sigma^2) = \frac{1}{\sqrt{2\pi\Sigma^2}}\exp\left[-\frac{1}{2\Sigma^2}(x-\mu)^2\right]
$$

如果把方差的倒数作为参数**精度**：$\tau \equiv 1/\Sigma^2$，记为 $N(\mu,\tau)$，则概率密度函数为：

$$
f(x\mid\mu,\tau) = \sqrt{\frac{\tau}{2\pi}}\exp\left[-\frac{\tau}{2}(x-\mu)^2\right]
$$

记观测值为 $\boldsymbol{x}=(x_1,x_2,\ldots,x_n)$，考虑下面几种情况：

**(a) $N(\mu,\Sigma^2)$，方差 $\Sigma^2$ 已知**：

- 参数 $\mu$ 的先验分布：$N(\mu_0,\Sigma_0^2)$
- 后验分布的超参数：
$$
\left[\frac{1}{\frac{1}{\Sigma_0^2}+\frac{n}{\Sigma^2}}\left(\frac{\mu_0}{\Sigma_0^2}+\frac{\sum_{i=1}^n x_i}{\Sigma^2}\right),\ \ \left(\frac{1}{\Sigma_0^2}+\frac{n}{\Sigma^2}\right)^{-1}\right]
$$

**(b) $N(\mu,\tau)$，精度 $\tau$ 已知**：

- 参数 $\mu$ 的先验分布：$N(\mu_0,\tau_0)$
- 后验分布的超参数：
$$
\left(\frac{\tau_0\mu_0+\tau\sum_{i=1}^n x_i}{\tau_0+n\tau},\ \ \tau_0+n\tau\right)
$$

**(c) $N(\mu,\Sigma^2)$，均值 $\mu$ 已知，情况一**：

- 参数 $\Sigma^2$ 的先验分布：逆 Gamma 分布 $\text{Inv-Gamma}(\alpha,\beta)$
- 后验分布的超参数：
$$
\left[\alpha+\frac{n}{2},\ \ \beta+\frac{1}{2}\sum_{i=1}^n(x_i-\mu)^2\right]
$$

**(d) $N(\mu,\Sigma^2)$，均值 $\mu$ 已知，情况二**：

- 参数 $\Sigma^2$ 的先验分布：缩放逆 $\chi^2$ 分布 $\text{Scale-inv-}\chi^2(\nu,\Sigma_0^2)$
- 后验分布的超参数：
$$
\left[\nu+n,\ \ \frac{\nu\Sigma_0^2+\sum_{i=1}^n(x_i-\mu)^2}{\nu+n}\right]
$$

**(e) $N(\mu,\tau)$，均值 $\mu$ 已知**：

- 参数 $\tau$ 的先验分布：$\text{Gamma}(\alpha,\beta)$
- 后验分布的超参数：
$$
\left[\alpha+\frac{n}{2},\ \ \beta+\frac{1}{2}\sum_{i=1}^n(x_i-\mu)^2\right]
$$

**(f) $N(\mu,\Sigma^2)$，$\mu$ 和 $\Sigma^2$ 均未知（可交换）**：

- 参数 $(\mu,\Sigma^2)$ 的先验分布：正态-逆 Gamma 分布 $\text{Normal-Inv-Gamma}(\mu_0,\nu,\alpha,\beta)$
- 后验分布的超参数：
$$
\left[\frac{\nu\mu_0+n\bar{x}}{\nu+n},\ \ \nu+n,\ \ \alpha+\frac{n}{2},\ \ \beta+\frac{1}{2}\sum_{i=1}^n(x_i-\bar{x})^2+\frac{n\nu}{\nu+n}\frac{(\bar{x}-\mu_0)^2}{2}\right]
$$

**(g) $N(\mu,\tau)$，$\mu$ 和 $\tau$ 均未知（可交换）**：

- 参数 $(\mu,\tau)$ 的先验分布：正态 Gamma 分布 $\text{Normal-Gamma}(\mu_0,\nu,\alpha,\beta)$
- 后验分布的超参数：
$$
\left[\frac{\nu\mu_0+n\bar{x}}{\nu+n},\ \ \nu+n,\ \ \alpha+\frac{n}{2},\ \ \beta+\frac{1}{2}\sum_{i=1}^n(x_i-\bar{x})^2+\frac{n\nu}{\nu+n}\frac{(\bar{x}-\mu_0)^2}{2}\right]
$$

```{r}
#| label: fig-normal-normal-update
#| fig-cap: "正态-正态共轭更新(情况a):方差已知,随n增大,后验分布如何从先验逐步收缩、逼近真实均值"
#| fig-alt: "四宫格图,展示样本量n从0到50时,均值mu的后验分布逐渐变窄并向真实值靠拢的过程"
#| fig-width: 9
#| fig-height: 7

library(ggplot2)
library(patchwork)

set.seed(1)
true_mu <- 5
sigma_sq <- 4                       # 已知的观测方差
mu0 <- 0; sigma0_sq <- 100          # 先验很弱(方差大=不确定)
x_all <- rnorm(50, mean = true_mu, sd = sqrt(sigma_sq))

make_posterior_plot <- function(n, title) {
  if (n == 0) {
    post_mean <- mu0; post_var <- sigma0_sq
  } else {
    x <- x_all[1:n]
    post_var <- 1 / (1/sigma0_sq + n/sigma_sq)
    post_mean <- post_var * (mu0/sigma0_sq + sum(x)/sigma_sq)
  }
  grid <- seq(-10, 15, length.out = 300)
  df <- data.frame(mu = grid, density = dnorm(grid, post_mean, sqrt(post_var)))
  ggplot(df, aes(x = mu, y = density)) +
    geom_line(color = "#1D3557", linewidth = 1) +
    geom_vline(xintercept = true_mu, linetype = "dashed", color = "#B5432B") +
    labs(title = title, x = expression(mu), y = "后验密度") +
    theme_minimal(base_size = 11)
}

p1 <- make_posterior_plot(0,  "n=0 (只有先验,很平坦)")
p2 <- make_posterior_plot(3,  "n=3 (少量数据,开始收缩)")
p3 <- make_posterior_plot(10, "n=10 (更集中,更靠近真值)")
p4 <- make_posterior_plot(50, "n=50 (高度集中于真值附近)")

(p1 | p2) / (p3 | p4)
```

帮你梳理一下这一大块内容的组织逻辑：这7种情况本质上是同一件事——正态分布有两个参数（均值 $\mu$、方差/精度 $\Sigma^2/\tau$），根据"谁已知、谁未知"排列组合出不同的共轭先验搭配：

| 情况 | 已知 | 未知 | 共轭先验 |
|---|---|---|---|
| (a)(b) | 方差/精度 | 均值 $\mu$ | 正态 |
| (c)(d)(e) | 均值 | 方差/精度 | 逆Gamma / 缩放逆$\chi^2$ / Gamma |
| (f)(g) | 都不知道 | $\mu$ 和 方差/精度 | 正态-逆Gamma / 正态-Gamma（联合先验） |


#### (10) Gamma 分布（gamma distribution）

该分布有两种形式。一种（记为 $\text{Gamma}(\alpha,\beta)$，$\alpha>0$ 称为形状参数，$\beta>0$ 称为速率（rate）参数）的概率密度函数为

$$
\frac{\beta^\alpha}{\Gamma(\alpha)}x^{\alpha-1}e^{-\beta x}, \quad x\in(0,\infty)
$$

这里的 $\Gamma(\alpha)$ 为 Gamma 函数；而另一种把上述参数重置为形状参数 $k=\alpha$ 及尺度参数 $\theta=1/\beta$，记为 $\text{Gamma}(k,\theta)$，其概率密度函数为：

$$
\frac{1}{\Gamma(k)\theta^k}x^{k-1}e^{-\frac{x}{\theta}}, \quad x\in(0,\infty)
$$

记观测值为 $\boldsymbol{x}=(x_1,x_2,\ldots,x_n)$，考虑下面几种情况：

**(a) $\alpha$ 已知**：

- 参数 $\beta$ 的先验分布：$\text{Gamma}(\alpha_0,\beta_0)$
- 后验分布的超参数：$\left(\alpha_0+n\alpha,\ \ \beta_0+\sum_{i=1}^n x_i\right)$

**(b) $\beta$ 已知**：

- 参数 $\alpha$ 的先验分布：$\propto \dfrac{a^{\alpha-1}\beta^{\alpha c}}{\Gamma(\alpha)^b}$，有 3 个超参数：$(a,b,c)$
- 后验分布的超参数：$\left(a\prod_{i=1}^n x_i,\ \ b+n,\ \ c+n\right)$

**(c) $\alpha,\beta$ 均未知，$\beta$ 是逆尺度**：

- 参数 $(\alpha,\beta)$ 的先验分布：$\propto \dfrac{p^{\alpha-1}e^{-\beta q}}{\Gamma(\alpha)^r\beta^{-\alpha s}}$，有 4 个超参数：$(p,q,r,s)$
- 后验分布的超参数：$\left(p\prod_{i=1}^n x_i,\ \ q+\sum_{i=1}^n x_i,\ \ r+n,\ \ s+n\right)$

```{r}
#| label: fig-gamma-shapes
#| fig-cap: "Gamma分布的形状随 α(形状参数)、β(速率参数)变化"
#| fig-alt: "四宫格图,展示不同alpha和beta参数组合下Gamma分布从指数型衰减到类正态峰形的形状变化"
#| fig-width: 9
#| fig-height: 7

library(ggplot2)
library(patchwork)

make_gamma_plot <- function(alpha, beta, title, xmax) {
  x <- seq(0.001, xmax, length.out = 300)
  df <- data.frame(x = x, density = dgamma(x, shape = alpha, rate = beta))
  ggplot(df, aes(x = x, y = density)) +
    geom_area(fill = "#1D3557", alpha = 0.7) +
    geom_line(color = "#1D3557", linewidth = 0.8) +
    labs(title = title, x = "x", y = "f(x)") +
    theme_minimal(base_size = 11)
}

p1 <- make_gamma_plot(1, 1, "α=1, β=1 (退化为指数分布)", xmax = 6)
p2 <- make_gamma_plot(2, 1, "α=2, β=1 (开始出现峰形)", xmax = 8)
p3 <- make_gamma_plot(5, 1, "α=5, β=1 (更对称,类似正态)", xmax = 15)
p4 <- make_gamma_plot(5, 2, "α=5, β=2 (β增大,整体左移变窄)", xmax = 10) +
  geom_area(fill = "#B5432B", alpha = 0.7) + geom_line(color = "#B5432B", linewidth = 0.8)

(p1 | p2) / (p3 | p4)
```


#### (11) 指数分布（exponential distribution）

当 $\text{Gamma}(k,\theta)$ 的参数 $k=1,\theta=1/\Lambda$ 时，就是指数分布，概率密度函数为

$$
f(x\mid\Lambda) = \Lambda e^{-\Lambda x}, \quad x\in[0,\infty)
$$

记观测值为 $\boldsymbol{x}=(x_1,x_2,\ldots,x_n)$，则有：

- **参数 $\Lambda$ 的先验分布**：$\text{Gamma}(\alpha,\beta)$
- **后验分布的超参数**：$\left(\alpha+n,\ \ \beta+\sum_{i=1}^n x_i\right)$

```{r}
#| label: fig-exponential-shapes
#| fig-cap: "指数分布的形状随速率 Λ 变化：Λ 越大,概率质量越快衰减、越集中在小x附近"
#| fig-alt: "四宫格图,展示不同速率参数Lambda下指数分布从快速衰减到缓慢拖尾的形状变化"
#| fig-width: 9
#| fig-height: 7

library(ggplot2)
library(patchwork)

make_exp_plot <- function(lambda, title, xmax) {
  x <- seq(0, xmax, length.out = 300)
  df <- data.frame(x = x, density = dexp(x, rate = lambda))
  ggplot(df, aes(x = x, y = density)) +
    geom_area(fill = "#1D3557", alpha = 0.7) +
    geom_line(color = "#1D3557", linewidth = 0.8) +
    labs(title = title, x = "x", y = "f(x)") +
    theme_minimal(base_size = 11)
}

p1 <- make_exp_plot(2,   "Λ=2 (快速衰减)", xmax = 4)
p2 <- make_exp_plot(1,   "Λ=1", xmax = 6)
p3 <- make_exp_plot(0.5, "Λ=0.5", xmax = 10)
p4 <- make_exp_plot(0.2, "Λ=0.2 (缓慢拖尾)", xmax = 20) +
  geom_area(fill = "#B5432B", alpha = 0.7) + geom_line(color = "#B5432B", linewidth = 0.8)

(p1 | p2) / (p3 | p4)
```

#### (12) 逆 Gamma 分布（inverse-gamma distribution）

如果当 $Y\sim\text{Gamma}(\alpha,\beta)$，则 $X=1/Y$ 服从逆 Gamma 分布（记为 $\text{Inv-Gamma}(\alpha,\beta)$），其概率密度函数为：

$$
f(x\mid\alpha,\beta) = \frac{\beta^\alpha}{\Gamma(\alpha)}x^{-\alpha-1}\exp\left(-\frac{\beta}{x}\right)
$$

记观测值为 $\boldsymbol{x}=(x_1,x_2,\ldots,x_n)$，假定 $\alpha$ 已知，$\beta$ 是逆尺度，则有：

- **参数 $\beta$ 的先验分布**：$\text{Gamma}(\alpha_0,\beta_0)$
- **后验分布的超参数**：
$$
\left(\alpha_0+n\alpha,\ \ \beta_0+\sum_{i=1}^n\frac{1}{x_i}\right)
$$


```{r}
#| label: fig-invgamma-shapes
#| fig-cap: "逆Gamma分布的形状随 α、β 变化：常用作方差参数的共轭先验,注意它的重尾特性"
#| fig-alt: "四宫格图,展示不同alpha和beta参数组合下逆Gamma分布的形状差异,体现其右侧重尾特性"
#| fig-width: 9
#| fig-height: 7

library(ggplot2)
library(patchwork)

# base R 没有内置 dinvgamma，手写(标准做法：Y~Gamma, X=1/Y 变换)
dinvgamma <- function(x, alpha, beta) {
  beta^alpha / gamma(alpha) * x^(-alpha - 1) * exp(-beta / x)
}

make_invgamma_plot <- function(alpha, beta, title, xmax) {
  x <- seq(0.01, xmax, length.out = 300)
  df <- data.frame(x = x, density = dinvgamma(x, alpha, beta))
  ggplot(df, aes(x = x, y = density)) +
    geom_area(fill = "#1D3557", alpha = 0.7) +
    geom_line(color = "#1D3557", linewidth = 0.8) +
    labs(title = title, x = "x", y = "f(x)") +
    theme_minimal(base_size = 11)
}

p1 <- make_invgamma_plot(2, 1, "α=2, β=1", xmax = 5)
p2 <- make_invgamma_plot(2, 3, "α=2, β=3 (β增大,整体右移)", xmax = 8)
p3 <- make_invgamma_plot(5, 3, "α=5, β=3 (α增大,峰更集中)", xmax = 5)
p4 <- make_invgamma_plot(1, 1, "α=1, β=1 (α小,重尾更明显)", xmax = 10) +
  geom_area(fill = "#B5432B", alpha = 0.7) + geom_line(color = "#B5432B", linewidth = 0.8)

(p1 | p2) / (p3 | p4)
```


#### (13) Beta 分布（beta distribution）

如果 $Y\sim\text{Gamma}(\alpha,\theta)$，$Z\sim\text{Gamma}(\beta,\theta)$，则

$$
X = \frac{Y}{Y+Z}
$$

服从参数为 $\alpha>0,\beta>0$ 的 Beta 分布（记为 $\text{Beta}(\alpha,\beta)$ 或 $\text{B}(\alpha,\beta)$），其概率密度函数为：

$$
f(x\mid\alpha,\beta) = \frac{\Gamma(\alpha+\beta)}{\Gamma(\alpha)\Gamma(\beta)}x^{\alpha-1}(1-x)^{\beta-1} = \frac{1}{\text{B}(\alpha,\beta)}x^{\alpha-1}(1-x)^{\beta-1}
$$

```{r}
#| label: fig-beta-shapes
#| fig-cap: "Beta分布的形状随 α、β 变化：这是本书前面几乎所有比例类参数的共轭先验"
#| fig-alt: "四宫格图,展示不同alpha和beta参数组合下Beta分布从均匀到左偏、右偏、U形的形状变化"
#| fig-width: 9
#| fig-height: 7

library(ggplot2)
library(patchwork)

make_beta_plot <- function(alpha, beta, title) {
  x <- seq(0.001, 0.999, length.out = 300)
  df <- data.frame(x = x, density = dbeta(x, alpha, beta))
  ggplot(df, aes(x = x, y = density)) +
    geom_area(fill = "#1D3557", alpha = 0.7) +
    geom_line(color = "#1D3557", linewidth = 0.8) +
    labs(title = title, x = "x", y = "f(x)") +
    theme_minimal(base_size = 11)
}

p1 <- make_beta_plot(1, 1, "α=1, β=1 (退化为均匀分布)")
p2 <- make_beta_plot(2, 5, "α=2, β=5 (左偏,偏向小x)")
p3 <- make_beta_plot(5, 2, "α=5, β=2 (右偏,偏向大x)")
p4 <- make_beta_plot(0.5, 0.5, "α=0.5, β=0.5 (U形,两端极化)") +
  geom_area(fill = "#B5432B", alpha = 0.7) + geom_line(color = "#B5432B", linewidth = 0.8)

(p1 | p2) / (p3 | p4)
```

#### (14) Dirichlet 分布（Dirichlet distribution）

是 Beta 分布的多元推广。在 $k\geq 2$ 并且有参数 $\boldsymbol{\alpha}=(\alpha_1,\alpha_2,\ldots,\alpha_k)$，$\alpha_i>0,\ \forall i$，则该分布有概率密度函数

$$
f(x_1,x_2,\ldots,x_k;\alpha_1,\alpha_2,\ldots,\alpha_k) = \frac{1}{\text{B}(\boldsymbol{\alpha})}\prod_{i=1}^k x_i^{\alpha_i-1}
$$

这里

$$
\sum_{i=1}^k x_i = 1 \quad \text{而且} \quad x_i\geq 0,\ \forall i=1,2,\ldots,k
$$

而 $\text{B}(\boldsymbol{\alpha})$ 为多元 Beta 函数：

$$
\text{B}(\boldsymbol{\alpha}) = \frac{\prod_{i=1}^k\Gamma(\alpha_i)}{\Gamma\left(\sum_{i=1}^k\alpha_i\right)}, \qquad \boldsymbol{\alpha}=(\alpha_1,\alpha_2,\ldots,\alpha_k)
$$

```{r}
#| label: fig-dirichlet-beta-equivalence
#| fig-cap: "验证：k=2 时 Dirichlet(α1,α2) 退化为 Beta(α1,α2)"
#| fig-alt: "对比图,展示k=2维Dirichlet分布第一分量的抽样直方图与理论Beta分布密度曲线完全重合"
#| fig-width: 7
#| fig-height: 5

library(ggplot2)

rdirichlet_manual <- function(n, alpha) {
  k <- length(alpha)
  samples <- matrix(rgamma(n * k, shape = alpha, rate = 1), ncol = k, byrow = TRUE)
  samples / rowSums(samples)
}

set.seed(1)
alpha1 <- 3; alpha2 <- 5
samples <- rdirichlet_manual(50000, c(alpha1, alpha2))
df <- data.frame(x = samples[, 1])

ggplot(df, aes(x = x)) +
  geom_histogram(aes(y = after_stat(density)), bins = 60,
                  fill = "#1D3557", alpha = 0.6) +
  stat_function(fun = dbeta, args = list(shape1 = alpha1, shape2 = alpha2),
                color = "#B5432B", linewidth = 1) +
  labs(title = "Dirichlet(3,5) 第一分量的抽样直方图 vs Beta(3,5) 理论曲线",
       x = "x", y = "密度") +
  theme_minimal(base_size = 11)
```

### 指数 先 验分布 族 的一些结果

## Q1--Q5 速查

| | 书中概念 | 我的框架对应 |
|---|---|---|
| Q1 | 参数 $\theta$ | 潜变量 |
| Q2 | 似然函数 $L(\theta)=p(Y\mid\theta)$ | 观测模型（把 $Y$ 固定看 $\theta$） |
| Q3 | 先验分布 $p(\theta)$、共轭先验族 | 先验结构 |
| Q4 | 后验分布 $p(\theta\mid Y)$ | 计算目标 |
| Q5 | （书中较少展开） | 独立轴，需要自己补充阅读 |

> 待补充：共轭先验族那一节的具体推导笔记。
