# 基本概念

## 概率的规则及贝叶斯定理

### 概率的规则

概率的**频率派定义**：某事件发生的概率，是重复试验次数趋于无穷时，该事件发生次数占总试验次数的比例。

以掷骰子为例，"掷出偶数"这个事件的概率可以写成：

$$
p(\text{掷出偶数}) = \frac{\text{掷出偶数的次数}}{\text{总试验次数}}
$$

但是，**频率派**的概率定义，对某些问题完全不起作用，比如：

- 刘阿姨的女儿今年考上大学的概率是多少？
- 中国足球队下一次进入世界杯决赛的概率是多少？
- 下一次重大国际危机发生在亚洲的概率是多少？

这类问题，无法通过大量重复试验获得频率，人们只能用自己的**相信程度**（degree of belief）来描述——这种概率称为**主观概率**（subjective probability）。

**频率派**无法处理主观概率，但是，**贝叶斯统计**对两种概率都能自然处理。

贝叶斯统计用概率度量"你对一个不确定事件为真的相信程度"，这个度量基于你已有的知识。

- 设 $H$ 是一个事件（或假设），$K$ 是试验前你已有的知识，则 $p(H \mid K)$ 表示：给定 $K$，你对 $H$ 的相信程度
- 试验后得到数据 $D$，你需要把概率修订为 $p(H \mid D \cap K)$
- 这次修订取决于：在 $H$ 为真、以及 $H$ 为假两种情况下，$D$ 出现的可能性分别有多大

> 对纯粹的贝叶斯派来说，**所有概率都是条件概率**——所以不必每次都特意写出"条件"二字。

例子：$p(H \mid D \cap K)$ 怎么用

- $H$：假设这枚硬币是均匀的
- $D$：抛 10 次，7 次正面
- $K$：这枚硬币是朋友随手给我的，没有作弊动机

$$
p(H \mid D \cap K)
$$

含义：**结合"抛10次7次正面"这个新数据，以及"这是朋友随手给的硬币"这个背景知识，硬币均匀的概率是多少。**

如果把 $K$ 换成"这枚硬币是魔术师给我的"，同样的数据 $D$，算出来的 $p(H \mid D \cap K)$ 会不一样——这说明 $K$ 不是摆设，它真实参与了运算。

概率论的正式规则有三条 , 所有其他的性质都可从它们导出.

(1) **凸性**：对任何事件 $A$ 和 $B$ , $ 0 \leq p(A \mid B) \leq 1 $ 及 $ p(A \mid A) = 1 $

> 概率值必须落在一个"凸集"（这里就是闭区间 [0,1]）里，不能跑到区间外面去。

(2) **可加性**：对于互斥事件 $A$ 和 $B$，和任意事件 $C$，

$$
p(A \cup B \mid C) = p(A \mid C) + p(B \mid C)
$$

（这条对任意可数的无穷集合也成立。）

> A 和 B 互斥，A 或 B 发送的概率就是直接把两者的概率相加

(3) **乘法规则**：

$$
p(A \cap B \mid C) = p(B \mid C)\, p(A \mid B \cap C)
$$

> 这条是三条公理里最关键的一条——贝叶斯定理本质上就是从这条规则重新排列变形推出来的。
> 联合概率 = 一个先发生的概率 × 另一个在它基础上跟着发生的概率。

### 概率规则的合理性 、贝叶斯定理 、优势比 、后验分布

注意，由于 $K$ 作为每一个条件事件的一部分，$K$ 已经包含在基于先验知识的概率 $p(H) \equiv p(H \mid K)$ 之中，所以任何以 $H$ 为条件的概率都包含了 $K$ 的信息。从这些规则可以证明**贝叶斯定理**：

$$
p(H \mid D) = \frac{p(D \mid H)\,p(H)}{p(D)}
= \frac{p(D \mid H)\,p(H)}{p(D \mid H)\,p(H) + p(D \mid H^C)\,p(H^C)}
$$

> 1分子：表示 H 成立 且观察到 D 发生的概率 $ p(D \mid H)p(H) = p(D \cap H) $
> 1分母：不管 H 是否成立，D 发生的概率
> 1 整体，这是一个比例，H 成立且发生D，占所有 D 中的多大份额
> 在所有能导致你观测到这份数据 D 的可能世界里，H 为真的那部分世界占多大比例——这个比例，就是你看到 D 之后应该赋予 H 的新概率。
> 这就是 后验概率 $ p(H \mid D) $ 的真实含义，**用数据把不符合的可能行过滤掉，剩下的里面再看 $ H $ 占多少**

::: {.callout-note title="思考题：为什么贝叶斯公式是乘法规则变体？" collapse="false"}

先把乘法规则原文摆出来

$$ 
p(A \cap B \mid C) = p(B \mid C)\, p(A \mid B \cap C)
$$

代入 A=D，B=H

$$
p(D \cap H \mid C) = p(H \mid C)p(D \mid H \cap C)
$$

如果我们把背景知识 C（也就是 K）先按下表（因为之前说过它一直隐藏在每个概率符号背后），这条式子写简化一点就是：

$$
p(D \cap H) = p(H)p(D \mid H)
$$

这一步没有引入任何新规则，就是把"乘法规则"里的字母A、B 换成了具体的 D、H，纯粹是同一条规则的一次应用，不是巧合，也不是新东西。
:::

这里 $H^C$ 是 $H$ 的互补事件。上式显示对事件 $H$ 的信念 $p(H)$ 是如何通过新的数据信息 $D$ 转换到更新的信念 $p(H\mid D)$ 的。贝叶斯关于概率的思维能够用下图说明：

```{mermaid}
flowchart TD
    A["最初概率值 p(H)"] --> C["贝叶斯定理"]
    B["数据 D"] --> C
    C --> D["重新估价的概率值 p(H|D)"]
```

为什么用**概率**适合研究不确定性？

（1）参照一个标准：优势比
（2）得分规则
（3）决策分析

### 贝叶斯与经典统计学概念的比较

关于 $\theta$，也就是关于不确定性上，传统统计和贝叶斯统计就不一致了。按照我们的推理，它应仍然有一个称为**先验概率**的概率密度，比如记为 $p(\theta)$，它代表了得到数据之前所具有的知识的细节。这个特性在大多数统计方法中是没有的。由此，正如上面所解释的，推断能够从**后验概率** $p(\theta \mid x)$ 来着手，它描述给定数据 $x$ 后 $\theta$ 的不确定性，并且有计算关系

$$
p(\theta \mid x) = p(x \mid \theta)\,p(\theta) / p(x) \propto p(x \mid \theta)\,p(\theta)
\\ 
后验 \propto 似然 \times 先验
$$

这里的比例常数能够由 $p(\theta\mid x)$ 关于 $\theta$ 的和（或积分）为 1 而得到。显然，上式是**贝叶斯定理的另一种形式**。

> $ \propto $： 正比于（proportional to）
> 意思是：左边和右边只相差一个常数倍数

::: {.callout-note title="思考题：什么是似然（Likelihood）？" collapse="false"}
$p(x\mid\theta)$ 这个表达式，在贝叶斯公式里被叫做"似然"，它和"概率"是什么关系？
:::

::: {.callout-tip title="我的回答" collapse="true"}
就是同一个表达式 $p(x\mid\theta)$，换一个看待角度：

$$
L(\theta) \;=\; p(x\mid\theta)
$$

| | 谁固定 | 谁变化 | 是什么 |
|---|---|---|---|
| **概率** $p(x\mid\theta)$ | $\theta$ 固定 | $x$ 变化 | 关于 $x$ 的概率分布，积分=1 |
| **似然** $L(\theta)$ | $x$ 固定（已经测到的数据） | $\theta$ 变化 | 关于 $\theta$ 的函数，**不是概率分布**，积分不等于1 |

结合贝叶斯公式看：

$$
p(\theta\mid x) \propto \underbrace{p(x\mid\theta)}_{\text{似然}} \times \underbrace{p(\theta)}_{\text{先验}}
$$

这一步的关键动作，是把 $p(x\mid\theta)$ **从"$x$ 的概率"重新解读成"$\theta$ 的似然"**——固定住已经观测到的数据 $x$，看不同的 $\theta$ 取值会让这份数据出现的可能性有多大。似然越大，说明这个 $\theta$ 越"支持"观测到的数据，后验就越偏向这个 $\theta$。

一句话理解：**似然回答的是"如果 $\theta$ 是这个值，我看到手上这份数据的可能性有多大"，不是"$\theta$ 本身有多大概率"**——后面这个问题才是后验 $p(\theta\mid x)$ 要回答的。
:::


1. 置信区间问题

2. 通过概率解决多余参数、重复观测问题

3. 关于重复

4. 似然原理

5. 后验概率 $ p(\theta \mid x) $ 给出了 $ \theta $ 的完全推断

6. 贝叶斯统计证据度量与经典统计比较

（传统统计用 $ p$ 作为证据的度量）

| 序号 | 误解（Misconception） |
|:---:|---|
| 1 | 如果 $P=.05$，原假设为真的概率只有 5%。 |
| 2 | 不显著的差异（如 $P\geq.05$）意味着组间没有差异。 |
| 3 | 统计显著的结果在临床上就是重要的。 |
| 4 | $P$ 值落在 $.05$ 两侧的研究结果是相互矛盾的。 |
| 5 | $P$ 值相同的研究，对原假设提供的反对证据强度也相同。 |
| 6 | $P=.05$ 意味着，在原假设成立的情况下，只有 5% 的概率会观测到这样的数据。 |
| 7 | $P=.05$ 和 $P\leq.05$ 是同一回事。 |
| 8 | $P$ 值应该写成不等式的形式（例如 $P=.015$ 时应写作"$P\leq.02$"）。 |
| 9 | $P=.05$ 意味着，如果你拒绝原假设，第一类错误的概率只有 5%。 |
| 10 | 用 $P=.05$ 作为显著性阈值，第一类错误发生的概率就是 5%。 |
| 11 | 当你不关心某个方向上的结果、或者该方向上的差异不可能发生时，应该用单侧 $P$ 值。 |
| 12 | 科学结论或治疗方案应该基于 $P$ 值是否显著来决定。 |

: Goodman 指出 p 值的 12 个误导

## 决策的基本概念


## 贝叶斯统计的基本概念

### 贝叶斯定理


### 例 2.2：两份试卷的贝叶斯推断

假定学生随机从两份试卷（A、B 卷）中选择一份。根据先验知识，选中 A 卷的概率为 $1/10$，选中 B 卷的概率为 $9/10$；已知 A 卷是 10 道 2 选 1 的题目，B 卷是 10 道 4 选 1 的题目。如果一个什么都不懂、仅仅靠运气的学生恰好答对了 5 道题，那么该学生选中 A 卷的后验概率是多少？

**定义指标变量**：

$$
\theta =
\begin{cases}
0, & \text{选中 A 卷} \\
1, & \text{选中 B 卷}
\end{cases}
$$

$p(\theta=0)=0.1$、$p(\theta=1)=0.9$ 分别为选中 A 卷、B 卷的先验概率，$x=5$ 为学生答对的题目数。我们希望得到后验概率 $p(\theta=0\mid x=5)$。根据贝叶斯定理：

$$
p(\theta=0\mid x=5) = \frac{p(x=5,\theta=0)}{p(x=5)}
= \frac{p(x=5\mid\theta=0)\,p(\theta=0)}{p(x=5\mid\theta=0)\,p(\theta=0) + p(x=5\mid\theta=1)\,p(\theta=1)}
$$

**根据二项分布**，对 A 卷及 B 卷猜对 5 道题的概率为：

$$
p(x=5\mid\theta=0) = \binom{10}{5}\left(\frac{1}{2}\right)^5\left(\frac{1}{2}\right)^{10-5} = 0.2461
$$
不是只算"某一种特定的5道题蒙对"的概率（那个概率其实很小，只有 0.000977），而是要把"随便哪5道题蒙对"的所有可能情况（一共252种）都算一遍再加起来——因为题目问的是"恰好答对5道"，不限定是哪5道。

$$
p(x=5\mid\theta=1) = \binom{10}{5}\left(\frac{1}{4}\right)^5\left(\frac{3}{4}\right)^{10-5} = 0.0584
$$

**由贝叶斯定理得到后验概率**：

$$
p(\theta=0\mid x=5) = \frac{0.2461\times 0.1}{0.2461\times 0.1 + 0.0584\times 0.9} = 0.3189
$$

例2.2 计算的 R 代码为：

```{r}
p1=dbinom(5,10,1/2)*.1 
p2=dbinom(5,10,1/4)*.9 
(post=p1/(p1+p2) )
```

::: {.callout-tip title="理解 dbinom：一次算出一整条二项分布"}

`dbinom(x, size, prob)` 是 R 里算二项分布概率的函数：

- `x`：你想问"恰好答对几道"
- `size`：总共几道题（对应公式里的 $n$）
- `prob`：每道题蒙对的概率（对应公式里的 $p$）

单独跑 `dbinom(5, 10, 1/2)` 会得到 `0.2461`，就是"10道题、每题蒙对概率1/2、恰好答对5道"的概率。

但画图需要的不是一个数字，是一整条曲线——把 `x` 换成一整个序列 `0:10`，`dbinom` 会一次性算出11个概率（答对0道到答对10道，每种都算一遍）：

```{r}
x <- 0:10
probs <- dbinom(x, 10, 1/2)
# probs 现在是11个数字：答对0道的概率、答对1道的概率、...、答对10道的概率
plot(x, probs, type = "h")   # 每个 x 位置画一根高度等于概率的竖线/柱子
```

这11个数字加起来正好等于1（因为"答对0到10道"涵盖了所有可能结果，没有遗漏）。画出来是一座山：中间（答对5道左右）概率最高，两头（全对或全错）概率极低。

**二项分布概率函数**

$$
p(x=k) = \binom{n}{k}\,p^k(1-p)^{n-k}
$$

- $n$：总共试验次数（比如10道题）
- $k$：关心"恰好成功几次"（比如恰好答对5道）
- $p$：单次试验成功的概率（比如每道题蒙对的概率）
- $\binom{n}{k} = \dfrac{n!}{k!(n-k)!}$：从 $n$ 次里选出 $k$ 次成功，有多少种不同的排列方式

:::

## Q1--Q5 速查

| | 书中概念 | 我的框架对应 |
|---|---|---|
| Q1 | 参数 $\theta$ | 潜变量 |
| Q2 | 似然函数 $L(\theta)=p(Y\mid\theta)$ | 观测模型（把 $Y$ 固定看 $\theta$） |
| Q3 | 先验分布 $p(\theta)$、共轭先验族 | 先验结构 |
| Q4 | 后验分布 $p(\theta\mid Y)$ | 计算目标 |
| Q5 | （书中较少展开） | 独立轴，需要自己补充阅读 |

> 待补充：共轭先验族那一节的具体推导笔记。
