# 比例的推断：Bernoulli 试验

考虑只有"成功"和"失败"的独立试验，如果每次成功概率为 $\theta$，则称这些试验为有参数 $\theta$ 的 Bernoulli 试验，而试验结果是"成功"还是"失败"的分布为 $\text{Bernoulli}(\theta)$ 分布。如果在 $n$ 次 Bernoulli 试验中，有 $s$ 次成功（那么一定有 $f=n-s$ 次失败），则成功的次数称为服从有参数 $(n,\theta)$ 的二项分布。Bernoulli 分布是二项分布在 $n=1$ 时的特例。人们一般希望用试验中成功个数或者比例来对参数 $\theta$ 做推断。形式上，记观测值 $\boldsymbol{x}=(x_1,x_2,\ldots,x_n)$ 为参数 $\theta$ 的 Bernoulli 试验的结果，对应于"成功"或"失败"，每个 $x_i$ 取值为 1 或 0。

## 4.1 采用简单共轭先验分布

取 $\theta$ 的先验分布 $p(\theta)$ 为共轭先验分布 $\text{Beta}(\alpha,\beta)$，则 $s=x_1+x_2+\cdots+x_n$ 为一个充分统计量。后验分布

$$
p(\theta\mid \boldsymbol{x}) \propto \ell(\theta\mid\boldsymbol{x}) = \theta^s(1-\theta)^{n-s}\frac{\Gamma(\alpha+\beta)}{\Gamma(\alpha)\Gamma(\beta)}\theta^{\alpha-1}(1-\theta)^{\beta-1}
\propto \theta^{s+\alpha-1}(1-\theta)^{n-s+\beta-1}, \quad 0\leq\theta\leq 1
$$

::: {.callout-tip title="逐项拆解:Beta-Binomial 后验推导"}

- **$p(\theta\mid\boldsymbol{x})$**：后验分布——看到数据 $\boldsymbol{x}$ 之后，$\theta$ 的分布
- **$\propto$**：正比于——右边扔掉了一个不含 $\theta$ 的常数（这里是分母 $p(\boldsymbol{x})$），只保留跟 $\theta$ 有关的部分
- **$\ell(\theta\mid\boldsymbol{x})$**：先验 × 似然——这是"后验正比于先验乘似然"这条核心公式的具体展开
- **$\theta^s(1-\theta)^{n-s}$**：**似然部分**——$n$ 次 Bernoulli 试验里 $s$ 次成功、$n-s$ 次失败的概率（二项分布概率质量函数去掉了组合数 $\binom{n}{s}$，因为它不含 $\theta$，本来就该被 $\propto$ 吸收掉）
- **$\dfrac{\Gamma(\alpha+\beta)}{\Gamma(\alpha)\Gamma(\beta)}\theta^{\alpha-1}(1-\theta)^{\beta-1}$**：**先验部分**——$\text{Beta}(\alpha,\beta)$ 的概率密度函数，前面那一大截 Gamma 函数分式是归一化常数，同样不含 $\theta$
- **第二行 $\theta^{s+\alpha-1}(1-\theta)^{n-s+\beta-1}$**：把第一行两个"$\theta$ 的幂"和两个"$(1-\theta)$ 的幂"分别合并——$\theta^s \times \theta^{\alpha-1} = \theta^{s+\alpha-1}$，$(1-\theta)^{n-s}\times(1-\theta)^{\beta-1}=(1-\theta)^{n-s+\beta-1}$；同时把所有不含 $\theta$ 的常数（包括 Gamma 函数那一串）全部并入 $\propto$ 省略掉
- **为什么能一眼看出这是 Beta 分布**：$\theta^{a-1}(1-\theta)^{b-1}$ 正是 Beta 分布密度函数的核心形式（对比你之前学的 $f(x\mid\alpha,\beta)=\frac{1}{B(\alpha,\beta)}x^{\alpha-1}(1-x)^{\beta-1}$）——所以只要把指数对上号，就能直接读出后验是 $\text{Beta}(s+\alpha,\ n-s+\beta)$，不需要真的去算那个复杂的归一化常数

:::


而后验分布为 $\text{Beta}(s+\alpha,\ n-s+\beta)$。如果用二次损失函数来估计 $\theta$，则

$$
\hat\theta(\boldsymbol{x}) = E(\theta\mid\boldsymbol{x}) = \frac{s+\alpha}{n+\alpha+\beta}
$$

常用的"无信息先验分布"为 $\alpha=\beta=1$，则 $\text{Beta}(1,1)$ 为在 $[0,1]$ 区间上的均匀分布 $U(0,1)$，这时，

$$
\hat\theta(\boldsymbol{x}) = \frac{s+1}{n+2}
$$

上面的模型形式上可以用下面的公式和图描述。

```{r}

#| label: fig-beta-posterior-family
#| fig-cap: "n=8 时,不同成功次数 s=0,1,...,8 对应的后验分布族(无信息先验 α=β=1)"
#| fig-alt: "九条Beta后验密度曲线叠加图,从s=0(左侧陡峭偏向0)到s=8(右侧陡峭偏向1)平滑过渡,中间s=4附近曲线较为平缓"

n <- 8
colors <- colorRampPalette(c("#1D3557", "#B5432B"))(n + 1)

for (s in 0:n) {
  curve(dbeta(x, s + 1, n - s + 1), 0, 1,
        add = (s != 0),
        col = colors[s + 1], lwd = 2,
        xlab = expression(theta), ylab = "后验密度",
        main = paste0("n=", n, " 时不同 s 对应的后验分布族"))
}
legend("top", legend = paste0("s=", 0:n), col = colors, lwd = 2,
       ncol = 3, cex = 0.7, bty = "n")

```

::: {.callout-important title="必须掌握（这些会直接出现在你的代码里）"}

1. **共轭结构本身**：$\text{Beta}(\alpha,\beta)$ 先验 + Binomial 似然 → $\text{Beta}(s+\alpha,\ n-s+\beta)$ 后验——这不是这本书随便举的一个例子，**这就是单细胞甲基化数据建模的标准范式本身**。你自己在最早那份框架文档里写的 $k_{ij}\sim\text{Binomial}(n_{ij},\theta_{ij})$，配 $\theta_{ij}\sim\text{Beta}$ 先验，就是这条公式的原样应用。DSS、methylKit 这些真实的甲基化差异分析工具，内核都是这个（或它的经验贝叶斯变体）。

$$
k_{ij}\sim\text{Binomial}(n_{ij},\theta_{ij})
$$
> 读作： k sub i j **服从**，二项分布，参数是 n sub i j, $\theta$ sub i j

- $k$ 观测到的甲基化 read 数（真正测到的数字，比如"5个甲基化read"）
- $n$ 该位点的总覆盖 read 数（总共测了几条read，比如"总共10条read"）
- $\theta$ 真实甲基化倾向（你想知道但看不见的那个概率，取值在0到1之间）
- $i$ 第几个细胞的编号（比如细胞1、细胞2……）
- $j$ 第几个位点的编号（比如基因组上第1个CpG位点、第2个……）
- $k_{ij}$ "细胞 i 在位点 j 处"测到的甲基化read数——两个下标锁定了具体是哪个细胞、哪个位点 
- $n_{ij}$ 	"细胞 i 在位点 j 处"的总覆盖read数 
- $\theta$ 	"细胞 i 在位点 j 处"的真实甲基化倾向 
-  $\alpha \beta$ Beta先验的两个超参数（前面学过，控制先验形状/强度）

2. **后验均值公式** $\hat\theta = \dfrac{s+\alpha}{n+\alpha+\beta}$——这是你以后写代码时**真正会敲进去的那一行**。理解它的直觉比理解推导过程更重要：

$$
\hat\theta = \frac{s+\alpha}{n+\alpha+\beta} = \frac{\text{真实成功次数} + \text{先验"虚拟成功次数"}}{\text{真实总次数} + \text{先验"虚拟总次数"}}
$$

$\alpha,\beta$ 本质上是"先验帮你偷偷加的伪计数"——这个直觉在你处理**低覆盖度位点**（$n_{ij}$ 很小）时特别关键：伪计数占比重，估计会被先验拉着走；覆盖度足够大时，伪计数占比可以忽略，估计几乎完全由数据决定。这正是你项目文档里提到的"经验贝叶斯收缩"的数学根源。

:::

::: {.callout-important title="r语言 beta分布函数"}


| 前缀 | 全称 | 回答的问题 | 输入 | 输出 |
|---|---|---|---|---|
| **d** | density | "这一点的概率密度是多少" | 一个 $\theta$ 值 | 密度高度 |
| **p** | probability | "小于等于这一点的累积概率是多少" | 一个 $\theta$ 值 | 一个概率（0~1） |
| **q** | quantile | "要达到这个累积概率，$\theta$ 得取多少"（p 的反函数） | 一个概率（0~1） | 一个 $\theta$ 值 |
| **r** | random | "真的从这个分布里随机抽一个样本出来" | 抽样个数 | 一串随机数 |

: 四个前缀的统一逻辑（不止 Beta，所有分布通用）

```{r}
#| label: fig-dpqr-beta
#| fig-cap: "d/p/q/r 四个函数在Beta(2,5)分布上的统一展示：density、CDF、分位数函数(CDF的反函数)、随机抽样"
#| fig-alt: "四宫格图,依次展示Beta分布的概率密度函数dbeta、累积分布函数pbeta、分位数函数qbeta、随机抽样直方图rbeta,并标注三者在theta=0.3处的对应关系"
#| fig-width: 9
#| fig-height: 7

par(mfrow = c(2, 2), mar = c(4.5, 4.5, 3, 1))

alpha <- 2; beta <- 5
x <- seq(0, 1, length.out = 300)

# 1. dbeta: 密度函数 —— "这一点的密度有多高"
plot(x, dbeta(x, alpha, beta), type = "l", lwd = 2, col = "#1D3557",
     main = "dbeta: 概率密度函数", xlab = expression(theta), ylab = "密度")
abline(v = 0.3, lty = 2, col = "#B5432B")

# 2. pbeta: 累积分布函数 —— "小于等于这一点的概率"
plot(x, pbeta(x, alpha, beta), type = "l", lwd = 2, col = "#1D3557",
     main = "pbeta: 累积分布函数(CDF)", xlab = expression(theta), ylab = "累积概率")
abline(v = 0.3, h = pbeta(0.3, alpha, beta), lty = 2, col = "#B5432B")

# 3. qbeta: 分位数函数 —— pbeta的反函数,"给定概率倒推theta"
p_seq <- seq(0, 1, length.out = 300)
plot(p_seq, qbeta(p_seq, alpha, beta), type = "l", lwd = 2, col = "#1D3557",
     main = "qbeta: 分位数函数(pbeta的反函数)", xlab = "概率", ylab = expression(theta))
abline(h = 0.3, v = pbeta(0.3, alpha, beta), lty = 2, col = "#B5432B")

# 4. rbeta: 随机抽样 —— 抽样直方图应贴合dbeta密度曲线
set.seed(1)
samples <- rbeta(2000, alpha, beta)
hist(samples, breaks = 40, freq = FALSE, col = "#6C757D", border = "white",
     main = "rbeta: 随机抽样(直方图逼近密度曲线)", xlab = expression(theta))
lines(x, dbeta(x, alpha, beta), col = "#1D3557", lwd = 2)
```

:::


### 例 4.1

假定一个医院某手术的感染率为 $\theta$。实际上，这个医院9次手术其中0次感染。在其他医院，感染率从2%到23%不等，平均起来，感染率大约为10%。我们能够得到关于 $\theta$ 的什么信息？

这是一个 Bernoulli 试验的模型，假定 $n$ 次手术的数据为 $\boldsymbol{x}=(x_1,x_2,\ldots,x_n)$，每个 $x_i$ 取值为1表示感染，取值为0表示没有感染。

### 4.1.1 例4.1的关于 $\theta$ 的后验分布及其最高密度区域

对于这个例子，似然函数为

$$
p(\boldsymbol{x}\mid\theta) = \theta^{\sum x_i}(1-\theta)^{n-\sum x_i}
$$

选择**共轭先验分布** $\text{Beta}(\alpha,\beta)$：

$$
p(\theta) \propto \theta^{\alpha-1}(1-\theta)^{\beta-1}
$$

**后验分布**为 $\text{Beta}\left(\sum x_i+\alpha,\ \ n-\sum x_i+\beta\right)$。但是，如何选择先验分布的参数 $\alpha$ 和 $\beta$ 呢？根据先验知识，均值为0.1，也就是说，$\alpha/(\alpha+\beta)\approx 0.1$。根据这个条件及手术感染率的范围，我们取 $\alpha=2,\beta=18$（可以很容易编一个小程序得到这个结果，留给读者去做），这使得

$$
p(0.02<\theta<0.23)\approx 0.9
$$

由于 $\sum x_i=0,\ n=9$，后验分布为 $\text{Beta}(0+2,\ 9-0+18)=\text{Beta}(2,27)$。因此后验均值为 $2/(2+27)\approx 0.06897$，我们知道，对于平方损失函数，这个后验均值就是 $\theta$ 的贝叶斯估计。显然，这个贝叶斯估计比经典统计作为无偏点估计的样本均值 $\bar{x}=\sum x_i/n=0$ 要合理得多。

::: {.callout-tip title="这个例子的似然函数是怎么得到的"}

回到之前学过的东西，一步步搭上去，会发现这个似然函数不是新知识，是老公式换了个写法。

**第一步：回到单次 Bernoulli 试验**

单次试验的概率质量函数是：

$$
f(x_i\mid\theta) = \theta^{x_i}(1-\theta)^{1-x_i}
$$

代入检验一下：如果 $x_i=1$（感染），$\theta^1(1-\theta)^0=\theta$；如果 $x_i=0$（没感染），$\theta^0(1-\theta)^1=1-\theta$——正好对应最早学的 Bernoulli 分段定义 $f(k\mid p)=\{p,\ k=1;\ 1-p,\ k=0\}$，只是写成了一个统一的幂次形式，不用分段。

**第二步：$n$ 次独立试验，概率要连乘**

$$
p(\boldsymbol{x}\mid\theta) = \prod_{i=1}^n f(x_i\mid\theta) = \prod_{i=1}^n \theta^{x_i}(1-\theta)^{1-x_i}
$$

这一步用的是**独立事件概率相乘**这条最基础的规则——9次手术互不影响，每一次的"是否感染"是独立的，所以联合概率就是把9个单独的概率乘起来。

**第三步：连乘展开，同类项合并**

所有 $\theta$ 的指数加在一起：$x_1+x_2+\cdots+x_n=\sum_{i=1}^n x_i$

所有 $(1-\theta)$ 的指数加在一起：$(1-x_1)+\cdots+(1-x_n)=n-\sum_{i=1}^n x_i$（$n$ 个1相加是 $n$，减去 $\sum x_i$）

合并完得到：

$$
p(\boldsymbol{x}\mid\theta) = \theta^{\sum x_i}(1-\theta)^{n-\sum x_i}
$$

**一句话理解**：似然函数不是凭空写出来的新公式，是把"$n$ 个独立 Bernoulli 试验各自的概率连乘起来，再把同底数的幂合并"这个纯代数操作走一遍的结果。

:::

### 例 4.1：关于 $\theta$ 的最高密度区域的 R 代码计算

为了得到最高密度区域，有很多现成的程序包，比如利用 `hdrcde` 包，可以得到各种最高密度区域，下面是得到默认的 99%、95%、50% 最高密度区域并且产生相应的图（见图4.1.2）的代码：

```{r}
#| message: false
#| warning: false
library(hdrcde)
x <- rbeta(100000, 2, 27)
hdr.den(x)
```

```{r}
#| label: fig-hdr-beta
#| fig-cap: "Beta(2,27) 的最高密度区域(HDR):99%/95%/50%三层嵌套区间"
#| fig-alt: "Beta(2,27)密度曲线,曲线下方用三层不同深浅的阴影标出99%、95%、50%最高密度区域,区域以密度峰值为中心向两侧扩展但不对称"
#| fig-width: 7
#| fig-height: 5

# hdrcde 需要联网从CRAN安装；这里手写一个等价的HDR计算函数，
# 不依赖额外包，原理相同：把密度曲线从高到低"切一刀"，
# 使刀线以上覆盖的面积恰好等于目标概率
compute_hdr_threshold <- function(dens_fun, prob, lower, upper, n_grid = 3000) {
  grid <- seq(lower, upper, length.out = n_grid)
  dens <- dens_fun(grid)
  ord <- order(dens, decreasing = TRUE)
  dx <- diff(grid)[1]
  cum_area <- cumsum(dens[ord] * dx)
  cutoff_idx <- which(cum_area >= prob)[1]
  dens[ord][cutoff_idx]
}

set.seed(1)
dens_fun <- function(theta) dbeta(theta, 2, 27)
x_grid <- seq(0, 0.5, length.out = 3000)
y <- dens_fun(x_grid)

t50 <- compute_hdr_threshold(dens_fun, 0.50, 0, 0.5)
t95 <- compute_hdr_threshold(dens_fun, 0.95, 0, 0.5)
t99 <- compute_hdr_threshold(dens_fun, 0.99, 0, 0.5)

plot(x_grid, y, type = "l", lwd = 2, col = "#1D3557",
     xlab = expression(theta), ylab = "density",
     main = "Beta(2,27) 的最高密度区域: 99% / 95% / 50%")

polygon(c(x_grid[y>=t99], rev(x_grid[y>=t99])), c(y[y>=t99], rep(0,sum(y>=t99))),
        col = adjustcolor("#B5432B", 0.2), border = NA)
polygon(c(x_grid[y>=t95], rev(x_grid[y>=t95])), c(y[y>=t95], rep(0,sum(y>=t95))),
        col = adjustcolor("#B5432B", 0.3), border = NA)
polygon(c(x_grid[y>=t50], rev(x_grid[y>=t50])), c(y[y>=t50], rep(0,sum(y>=t50))),
        col = adjustcolor("#B5432B", 0.5), border = NA)

legend("topright", legend = c("99% HDR", "95% HDR", "50% HDR"),
       fill = c(adjustcolor("#B5432B", 0.2),
                adjustcolor("#B5432B", 0.3),
                adjustcolor("#B5432B", 0.5)),
       bty = "n")
```

例 4.2：三合一图（triplot）

利用程序包 `LearnBayes` 的函数 `triplot`，可以基于 $\text{Beta}(2,18)$ 先验分布及数据（0次感染，9次无感染）画出先验密度、似然函数及后验密度图：

```{r}
library(LearnBayes)
triplot(c(2,18), c(0,9), where="top")
```

`triplot` 的两个参数分别是：

- **`c(2,18)`**：先验超参数 $(\alpha,\beta)$，即 $\text{Beta}(2,18)$
- **`c(0,9)`**：观测数据 $(s,f)$，即 $s=0$ 次成功（感染）、$f=9$ 次失败（无感染），共 $n=9$ 次试验


## Q1--Q4 拆解

- **Q1**：$\theta$ = 某个事件发生的真实概率
- **Q2**：$k \sim \text{Binomial}(n, \theta)$
- **Q3**：共轭先验 $\theta \sim \text{Beta}(a, b)$
- **Q4**：闭式解 —— 后验仍是 Beta 分布

$$
\theta \mid k \;\sim\; \text{Beta}(a+k,\; b+n-k)
$$

这是整本书里最干净的一个"闭式解"案例：先验、似然、后验全部停留在同一个分布族里，不需要 MCMC。


```{r}
#| label: fig-triplot
#| fig-cap: "先验、似然、后验三合一图：Beta(2,18)先验 + 数据(s=0,f=9) → 后验Beta(2,27)"
#| fig-alt: "叠加线图,展示先验密度曲线Beta(2,18)、标准化似然曲线、后验密度曲线Beta(2,27)三者的相对位置,后验因数据全为失败而比先验更偏向theta接近0的一侧"
#| fig-width: 7
#| fig-height: 5

# LearnBayes 需要联网从CRAN安装；这里手写一个等价的triplot函数，
# 逻辑完全相同：同时画出先验、(标准化)似然、后验三条密度曲线
my_triplot <- function(prior, data, xmax = 0.5) {
  a <- prior[1]; b <- prior[2]   # 先验超参数(alpha, beta)
  s <- data[1];  f <- data[2]    # 观测: s次成功, f次失败

  theta <- seq(0.001, xmax, length.out = 500)

  prior_d <- dbeta(theta, a, b)
  # 似然本身不是概率密度(不积分为1),这里标准化一下方便跟先验/后验同尺度比较形状
  lik_raw <- theta^s * (1 - theta)^f
  lik_d <- lik_raw / sum(lik_raw) / diff(theta)[1]
  post_d <- dbeta(theta, a + s, b + f)

  ymax <- max(prior_d, lik_d, post_d)
  plot(theta, post_d, type = "l", lwd = 2, col = "#1D3557", ylim = c(0, ymax * 1.1),
       xlab = expression(theta), ylab = "密度",
       main = paste0("先验Beta(", a, ",", b, ") + 数据(s=", s, ",f=", f, ") → 后验"))
  lines(theta, prior_d, lwd = 2, col = "#6C757D", lty = 2)
  lines(theta, lik_d, lwd = 2, col = "#B5432B", lty = 3)
  legend("topright", legend = c("后验 posterior", "先验 prior", "似然 likelihood(标准化)"),
         col = c("#1D3557", "#6C757D", "#B5432B"), lwd = 2, lty = c(1, 2, 3), bty = "n")
}

my_triplot(c(2, 18), c(0, 9))
```


## 代码：先验敏感性



**观察**：当数据量 $n=20$ 足够时，三种先验给出的后验差异已经不大——这是贝叶斯方法的一个重要性质：**数据量足够大时，先验的影响会被似然"淹没"**。这也是经验贝叶斯（从数据估计先验）在大样本场景下依然稳健的原因之一。
