
# Methylation Smoothing Comparison: Raw vs. BSmooth

```{r setup, include=FALSE}
knitr::opts_chunk$set(
  echo = TRUE,
  warning = FALSE,
  message = FALSE,
  fig.width = 12,
  fig.height = 5
)
```

## 目的

比较 BSmooth 平滑前（raw）与平滑后（smoothed）的单个 CpG 位点甲基化 profile，直观展示局部似然平滑对甲基化曲线的影响。

## 加载依赖包

```{r libraries}
library(DSS)
library(bsseq)
library(ggplot2)
library(tidyr)
library(dplyr)
library(patchwork)
```

## 数据读入

使用 DSS 包自带的示例数据（2 个 condition，各 2 个重复），取前 1000 个位点做演示。

```{r load-data}
path <- file.path(system.file(package = "DSS"), "extdata")

dat1.1 <- read.table(file.path(path, "cond1_1.txt"), header = TRUE)
dat1.2 <- read.table(file.path(path, "cond1_2.txt"), header = TRUE)
dat2.1 <- read.table(file.path(path, "cond2_1.txt"), header = TRUE)
dat2.2 <- read.table(file.path(path, "cond2_2.txt"), header = TRUE)

BSobj <- makeBSseqData(
  list(dat1.1, dat1.2, dat2.1, dat2.2),
  c("C1", "C2", "N1", "N2")
)[1:1000, ]

BSobj
```

## BSmooth 平滑

```{r smooth}
BSobj.smoothed <- BSmooth(BSobj, verbose = TRUE)

meth_raw      <- getMeth(BSobj.smoothed, type = "raw")
meth_smoothed <- getMeth(BSobj.smoothed, type = "smooth")

head(meth_raw)
head(meth_smoothed)
```

## 可视化：Raw vs. Smoothed

统一配色（瑞士风格配色方案），并列展示平滑前后的甲基化曲线对比。

```{r plot-setup}
sample_colors <- c(
  "C1" = "#B5432B",
  "C2" = "#E07A5F",
  "N1" = "#1D3557",
  "N2" = "#457B9D"
)

plot_meth <- function(mat, title, n_points = 150) {
  df <- as.data.frame(mat)
  df <- df[1:n_points, ]
  df$pos <- 1:nrow(df)

  df_long <- pivot_longer(
    df,
    cols = c("C1", "C2", "N1", "N2"),
    names_to = "sample",
    values_to = "meth"
  )

  ggplot(df_long, aes(x = pos, y = meth, color = sample)) +
    geom_line(linewidth = 0.8) +
    scale_color_manual(values = sample_colors) +
    labs(
      x = "Genomic position (index)",
      y = "Methylation level",
      color = "Sample",
      title = title
    ) +
    theme_minimal(base_size = 13) +
    theme(
      panel.grid.minor = element_blank(),
      plot.title = element_text(face = "bold")
    )
}
```

```{r plot-combined, fig.cap="左：平滑前（raw）；右：平滑后（BSmooth）"}
p_raw    <- plot_meth(meth_raw,      "Raw Methylation Profiles")
p_smooth <- plot_meth(meth_smoothed, "Smoothed Methylation Profiles")

p_raw + p_smooth + plot_layout(guides = "collect")
```

## 小结

- Raw 曲线逐位点波动较大，反映了单位点甲基化估计的抽样噪声（与覆盖度相关的标准误 $\text{SE}=\sqrt{\pi(1-\pi)/N}$ 直接相关）。
- Smoothed 曲线在保留整体趋势的同时显著降低了位点间的锯齿状波动，体现了 BSmooth 局部似然加权平滑（覆盖度加权 + 核函数距离加权）的效果。
